【裁判字號】    98,中交簡上,1008
【裁判日期】    990907
【裁判案由】    過失傷害
【裁判全文】
臺灣臺中地方法院刑事判決        98年度中交簡上字第1008號
上  訴  人  丁○○
即  被  告
選任辯護人  吳天富律師
上列上訴人即被告因過失傷害案件，不服本院臺中簡易庭98 年
度中交簡字第1413號中華民國98年8 月27日第一審判決（起訴案
號：臺灣臺中地方法院檢察署98年度偵字第15089 號），提起上
訴，本院管轄之第二審合議庭判決如下：
    主    文
上訴駁回。
    犯 罪 事 實
一、丁○○領有普通重型機車駕駛執照，於民國97年12月6 日下
    午，騎乘車牌號碼PY5-005 號重型機車，沿臺中市○區○○
    街由臺中路往大公街（即南往北）方向行駛，於同日下午2
    時45分許，行經臺中市○○街與復興路四段46巷之無號誌T
    型交岔路口欲左轉時，本應注意左轉彎時，應距交岔路口30
    公尺前顯示方向燈或手勢，於行至交岔路口中心處左轉，及
    轉彎車應讓直行車先行，而當時天候晴、日間自然光線、路
    面柏油、乾燥、無缺陷、無障礙物、視距良好，客觀上並無
    不能注意之情事，且依其智識能力亦無不能注意之情事，竟
    疏未注意於30公尺前就開始顯示方向燈或手勢，並讓直行車
    先行，即貿然於上開交岔路口處左轉，適有甲○○騎乘車牌
    號碼GKT- 897號重型機車搭載其女兒乙○○行駛在其左後方
    同方向行駛至該路口，本應注意在同一車道行駛，除擬超車
    外，應與前車保持隨時可煞停之距離，且應注意車前狀況，
    並隨時採取必要之安全措施，客觀上亦無不能注意之情事，
    甲○○亦疏未注意及此，而行駛在黃建志之機車左後方與之
    約距離5 步，因見丁○○突然左轉，煞車不及，造成其所騎
    乘之機車前輪撞擊丁○○機車車牌左下方處，致使甲○○、
    乙○○人、車倒地，自該巷口處向西北方滑行約2.1 公尺，
    使甲○○因而受有腰椎關節滑脫及背部挫傷併第4 、5 椎間
    盤突出、兩膝多處擦傷、右肩挫傷併右肩關節前側盂唇部分
    破裂等傷害，乙○○則受有腰部挫傷之傷害。丁○○見狀即
    停車下來察看，並於職司犯罪偵查之警員到達現場但尚未發
    覺
    本件車禍之肇事者為何人前，立即向警員自首其為肇事者，
    並接受裁判。
二、案經甲○○、乙○○訴由臺中市警察局第三分局請臺灣臺中
    地方法院檢察署檢察官偵查起訴。
    理    由
一、證據能力方面：
    按被告以外之人於審判外之言詞或書面陳述，除法律有規定
    者外，不得作為證據，刑事訴訟法第159 條固定有明文，惟
    被告以外之人於審判外之陳述，雖不符同法第159 條之1 至
    第159 條之4 等4 條之規定，而經當事人於審判程式同意作
    為證據，法院審酌該言詞陳述或書面陳述作成時之情況，認
    為適當者，亦得為證據。又當事人、代理人或辯護人於法院
    調查證據時，知有刑事訴訟法第159 條第1 項不得為證據之
    情形，而未於言詞辯論終結前聲明異議者，視為有前項之同
    意，此亦據同法第159 條之5 規定明確。查本案所引用之證
    據資料（詳後引證據），其中傳聞證據部分，縱無刑事訴訟
    法第159 條之1 至第159 條之4 或其他規定之傳聞證據例外
    情形，亦因檢察官、上訴人即被告（下稱被告）及其選任辯
    護人未於本院言詞辯論終結前聲明異議（見本院卷第30、11
    3 至114 頁），依刑事訴訟法第159 條之5 第1 項、第2 項
    之規定，本院審酌該等證據作成之情況，並無不當，認以上
    揭言詞與書面陳述作為證據，應屬適當，應得為證據。
二、訊據被告丁○○固坦承於上開時、地騎乘機車與告訴人甲○○所騎乘之機車發生本件車禍，造成告訴人甲○○、乘客乙○○人、車倒地，因而受有前揭傷害之事實，惟矢口否認有
    何過失傷害犯行，辯稱：當時伊騎乘機車行駛在和平街內側
    車道上，告訴人甲○○騎乘機車在伊左後方，伊準備在和平
    街與復興路四段62巷之交岔口處左轉，且於路口處前20公尺
    就打方向燈並減速準備左轉，是伊在減速直行還未開始左轉
    時，甲○○所騎乘之機車自後追撞伊之機車車牌處，伊並無
    任何過失云云。經查：
  (一)證人即告訴人甲○○於本院審理中具結證稱：當時伊騎在和
    平街近中間分向線附近，是騎在被告左後方，與被告之機車
    約有5 步之距離，伊要直行通過路口時，被告突然煞車，伊
    沒有看到被告有任何動作，伊繼續直行，然後被告之機車前
    輪就轉過來，伊來不及閃避就撞上等語（見本院卷第64至65
    頁），核與被告於警詢中供稱：「（詳述車禍發生經過？）
    我當時由臺中路沿和平街至復興路四段62巷口時我要左轉，
    對方是由臺中路沿和平街往大公街方向直行，對方行駛在我
    左後方，當時我離路口處約20公尺處打方向燈，減速轉彎，
    對方就由左後方撞上我左後車牌，我車沒有倒地，而當時對
    方倒於路中... （當時你離行車分向線間隔多寬的地方左轉
    ？）我當時減速慢行，行駛在分向線旁左轉。（發生危害狀
    況時你距離對方多遠？）我沒看見對方由後而來，我也不知
    道對方如何撞上來的。」等語（見警卷第8 頁），大致相符
    ；再參以本件車禍係發生在臺中市○區○○街與復興路四段
    62巷之未設置任何燈光號誌之T 型交岔路口處，和平街北向
    即往臺中路方向有1 線寬3.2 公尺之快車道及1 線慢車道，
    因該慢車道路邊停放有汽車，致慢車道僅餘0.7 公尺寬，復
    興路四段62巷寬5.8 公尺，而本件車禍發生前，被告與告訴
    人甲○○分別騎乘機車沿和平街北向快車道往臺中路方向行
    駛，車禍發生後，二機車均已移動，惟甲○○騎乘之機車在
    上開交岔路口距和平街中間之行車分向線約0.4 公尺起，留
    有西北走向長約2.1 公尺之刮地痕，且該刮地痕起點係距離
    和平街與復興路四段62巷下方（即南方）切線垂直距離約4.
    1 公尺等情，有卷附道路交通事故現場圖及道路交通事故調
    查報告表(一)(二)各1 份及現場照片11張可憑（警卷第19至20、
    23至27頁），足徵證人甲○○於本件車禍發生前確係行駛在
    被告之左後方，而與被告之機車係在上開交岔路口內發生碰
    撞（按該62巷巷道寬5.8 公尺），方在距離復興路四段62巷
    下方路面邊線4.1 公尺處之路口內留下西北走向長約2.1 公
    尺之刮地痕無訛。
  (二)再依被告於本院審理中供稱：「（從你開始減速打方向燈到
    撞上期間，你有無向左或向後看？）沒有，因為我還在前進
    ，所以一直在注意正前方。（這段期間你有無慢慢向左靠？
    ）沒有，當時還有一點距離，還在慢慢往前直行，突然就撞
    上了。（你們兩車撞擊點是否在路口處？）就是轉彎路口處
    嗎？應該不是，應該在後面一點點的地方。」云云（見本院
    卷第66頁），經本院命其在警卷第19頁之車禍現場事故圖以
    圓圈標示出兩車撞擊位置（按被告所標示之撞擊位置係在刮
    地痕下方之上開交岔路口內），並質以兩車撞擊位置等問題
    時，被告則改稱：「（撞擊處不是在路口位置嗎？）不是，
    告訴人撞上後，車子倒地，那個是機車刮地的位置。」云云
    ；經本院再質以既然還未騎到準備左轉位置即被撞擊，則該
    撞擊處距離其準備左轉位置有多遠時，方供稱：「我不可能
    超過路口才左轉，我是在路口被撞。」等語（見本院卷第67
    頁背面、第68頁），佐以告訴人甲○○之機車係撞擊被告機
    車之車牌左下方處，該車牌係向內凹陷，其上受撞擊後所留
    胎痕則呈斜向條紋（見警卷第26頁車損照片），應非遭正後
    方外力之撞擊所致（若係正後方之撞擊，應係留下近似垂直
    於車牌寬度之痕跡），而應係在被告所騎乘之機車已在左轉
    情形下，受到左後方之外力撞擊等情觀之，益證被告於車禍
    時確已進入上開交岔路口左轉，致同方向左後方之告訴人機
    車閃避不及，而發生擦撞。是被告所辯：伊未進入路口之前
    ，還在減速直行尚未左轉時，告訴人甲○○的機車車速很快
    ，就直接撞上伊後方之車牌云云，無非事後卸責之詞，不足
    採信。
  (三)被告雖又辯稱：於轉彎前20至25公尺處即開始打方向燈並減
    速準備左轉云云，然若如被告所述係在20或25公尺前即減速
    打方向燈準備左轉，衡情，其理應一路透過後視鏡察看左後
    方有無來車，並於進入路口前即慢慢往左靠準備進入路口後
    左轉，而不可能在路口內發生撞擊之前均尚未往左邊靠（見
    本院卷第67頁背面），且始終未發現告訴人之機車（見警卷
    第8 頁、本院卷第30、67頁），是可信被告應是在決定左轉
    之短時間內即將機車往左轉，而在被告左後方之告訴人甲○○仍直行駛來，被告方無暇看到告訴人甲○○之機車，告訴
    人甲○○因未與被告保持隨時可煞停之距離，才會來不及煞
    車而撞上。至告訴人雖然於警詢指稱：「被告沒有打方向燈
    。」（見警卷第11頁談話紀錄表），惟被告自始至終均供稱
    其有打方向燈（詳前述），本院忖諸被告雖係於決定左轉後
    短時間內即發生本件車禍，但此並非意謂被告即沒有打方向
    嬁，是非能僅據告訴人甲○○之前揭說詞，即謂被告沒有打
    方向燈，然可以肯定的是，被告並沒有依規定在30公尺前即
    開始打方向或做左轉之手勢，且未禮讓直行車先行，即在路
    口內貿然左轉。
  (四)按汽車（依道路交通安全規則第2 條第1 款、第3 條第6 款
    規定，機車係屬道路交通管理處罰條例及該條例第92條授權
    制定之道路交通安全規則所規定之「汽車」之一種）行至交
    岔路口，左轉彎時，應距交岔路口30公尺前顯示方向燈或手
    勢，換入內側車道或左轉車道，行至交岔路口中心處左轉；
    又轉彎車應讓直行車先行，道路交通安全規則第102 條第1
    項第5 款、第7 款訂有明文。是依該法規意旨，係在規範交
    通用路人於行至交岔路口時，轉彎車輛有應讓直行車輛先行
    之義務。而此除欲排除雙方於交岔路口發生碰撞之風險外，
    並有排除因轉彎車輛本多較直行車輛之車速為慢，若轉彎車
    輛未注意直行車輛，貿然為轉彎之動作而侵入直行車輛本即
    預計行駛之車道中時，易使直行車輛因反應、閃避不及而發
    生車禍風險之考量。又按汽車在同一車道行駛時，除擬超越
    前車外，後車與前車之間應保持隨時可以煞停之距離，且駕
    駛人應注意車前狀況，並隨時採取必要之安全措施；道路交
    通安全規則第94條第1 項、第3 項亦定有明文。
  (五)本件被告及告訴人甲○○既均考領有普通重型機車駕駛執照
    （見道路交通事故調查表(二)) 駕駛執照種類欄所載），其二
    人對於上開規定均應知之甚詳，駕駛動力交通工具時本應具
    有前揭注意義務，並應具有注意能力至屬甚明。而案發當時
    ，天候晴朗，日間自然光線，柏油路面乾燥、無缺陷，亦無
    障礙物，視線良好，有前述道路交通事故調查報告表及現場
    照片張在卷可參，足認被告與告訴人甲○○於上揭時、地，
    分別騎乘機車駛入上開交岔路口時，並無不能注意之情事，
    詎被告竟疏未注意在上開交岔路口前30公尺處顯示方向燈或
    手勢，且未注意禮讓後方直行之告訴人甲○○之機車先行，
    即貿然進入該路口左轉，而行駛在被告左後方之告訴人甲○○亦疏未注意與前車保持隨時可以煞停之距離，及注意車前
    狀況，因而未及煞車肇致本件道路交通事故，被告與告訴人
    甲○○就本件道路交通事故之發生，均具有過失，至為灼然
    。又告訴人甲○○與乙○○並因本件道路交通事故，分別受
    有腰椎關節滑脫及背部挫傷併第4 、5 椎間盤突出、兩膝多
    處擦傷、右肩挫傷併右肩關節前側盂唇部分破裂等傷害與有
    腰部挫傷之傷害，此有澄清綜合醫院診斷證明書2 紙、佳德
    中醫診所診斷證明書1 紙在卷可稽（見警卷第13至15頁），
    足見告訴人等之傷害，與被告之過失行為間，具有相當因果
    關係；至於告訴人甲○○就本件道路交通事故之發生，雖亦
    有過失，惟此仍不得解免被告過失罪責，附此敘明。
  (六)選任辯護人雖執卷附臺中市○○○道路交通事故初步分析研
    判表認本件車禍被告並無肇事因素云云，然製作該分析研判
    表之員警陳志聖於本院審理中具結證稱：伊未到車禍現場，
    也沒有對告訴人、被告製作筆錄，伊是依雙方談話紀錄表所
    陳述之內容製作上開分析研判表認定被告無過失，伊是以被
    告之機車還沒有開始左轉做為認定基礎，至於事實如何還是
    需要司法機關調查認定等語（見本院卷第53頁）。而本院認
    定被告於本件車禍發生時確已左轉，已如前述，則上開初步
    分析研判表認定之事實，即有錯誤，自不得為有利被告之認
    定。又本件車禍事故經送臺灣省臺中市區車輛行車事故鑑定
    委員會鑑定結果認為：告訴人甲○○疏未保持安全距離，未
    注意車前狀況追撞前行車為肇事主因；被告已逾正常左轉路
    徑以後貿然煞車減速亦有不當為肇事因素；及臺灣省車輛行
    車事故覆議鑑定委員會鑑定結果認為：告訴人甲○○駕駛重
    型機車，未注意車前狀況，與前車保持行車安全距離，由後
    追撞前車，為肇事因素；被告無肇事因素；此有該鑑定委員
    會及覆議委員會檢送之鑑定及覆議意見書在卷可參（見本院
    卷第81至83、98至100 頁）。惟被告並沒有依規定在30公尺
    前即開始打方向或做左轉之手勢，且未禮讓直行車先行，即
    在路口處貿然左轉，致與亦有疏未注意和前車保持隨時可煞
    停距離及注意車前狀況，並隨時採取安全措施之告訴人甲○○所騎乘之機車碰撞，已如前述，而該鑑定及覆議委員會未
    考量及此，尚未周延，不宜採認，併此敘明。是本案事證明
    確，被告犯行，洵堪認定。
三、核被告丁○○所為，係犯刑法第284 條第1 項前段之普通過
    失傷害罪。被告一過失行為，侵害告訴人甲○○及乙○○之
    身體健康法益，係一行為而觸犯數罪名之同種想像競合犯，
    應依刑法第55條規定從一重處斷。又被告於肇事後，犯罪未
    被有偵查權限之人發覺前，即主動向據報前去現場處理且尚
    不知肇事者為何人之臺中市警察局第三分局交通分隊警員溫
    智輝坦承駕車肇事乙節，有警員溫智輝填製之臺中市○○○
    道路交通事故肇事人自首情形紀錄表1 份在卷可憑（見警卷
    第22 -1 頁），嗣並接受本院裁判，當已合於自首之規定，
    爰依刑法第62條前段之規定，減輕其刑。聲請簡易判決處刑
    書雖未記載被告疏未注意於30公尺前就開始顯示方向燈或手
    勢之情節；及聲請簡易判決處刑書之證據並所犯法條雖僅記
    載告訴人甲○○有「亦未注意車前狀況」之疏失（見該處刑
    書第2 頁第4 列），而未於犯罪事實記載告訴人甲○○有疏
    未注意在同一車道行駛，應與前車保持隨時可煞停之距離，
    及疏未注意車前狀況，並隨時採取必要之安全措施之情節，
    惟此無礙被告及告訴人甲○○均有過失之認定，而無礙於起
    訴事實之同一性，本院自得依職權認定之。是原審以被告上
    揭過失傷害犯行之事證明確，依刑事訴訟法第449 條第1 項
    前段、第454 條第2 項，刑法第284 條第1 項前段、第55條
    、第62條前段、第41條第1 項前段、刑法施行法第1 條之1
    ，判處被告有期徒刑3 月，如易科罰金，以新臺幣1,000 元
    折算1 日，其認事用法均無不當，量刑亦稱妥適。被告上訴
    意旨猶執陳詞否認犯罪，而指摘原判決不當，為無理由，其
    上訴應予駁回。
四、應依刑事訴訟法第455 條之1 第1 項、第3 項、第373 條、
    第368 條，判決如主文。
本案經檢察官丙○○到庭執行職務
中    華    民    國    99    年    9     月     7    日
          刑事第十五庭    審判長法  官  江奇峰
                                法  官  郭書豪
                                法  官  廖純卿
以上正本證明與原本無異。
不得上訴。
                                書記官  柳寶倫
中    華    民    國    99    年    9     月     7    日

司法院資訊處製作；財團法人民間司法改革基金會備份。
